【裁判字號】    98,訴,250
【裁判日期】    980831
【裁判案由】    恢復通行權
【裁判全文】
臺灣桃園地方法院民事判決               98年度訴字第250號
原      告    丙○○
訴訟代理人    乙○○
              劉世興律師
被      告    戊○○
兼訴訟代理人  甲○○
被      告    丁○○
兼訴訟代理人  己○○
上列當事人間請求恢復通行權事件，於民國98年8月18日言詞辯
論終結，本院判決如下：
    主  文
確認原告就被告所有坐落桃園縣大溪鎮○○段缺子小段第二九九
、二九八之一、二九八之二地號土地如附圖所示Ｂ道路部分（即
斜線D 、E 、F 部分，面積分別為三九三、二六、二十平方公尺
）有通行權存在。
訴訟費用由被告負擔二分之一，餘由原告負擔。
    事實及理由
壹、程序方面：
    按訴狀送達後，原告不得將原訴變更或追加他訴，但請求之
    基礎事實同一者，不在此限，民事訴訟法第255 條第1 項第
    2 款分別定有明文。本件原告原僅確認其所有坐落桃園縣大
    溪鎮○○段缺子小段第298 地號土地（以下簡稱原告土地）
    ，對於被告甲○○、戊○○所有同小段第298-1 地號土地（
    以下簡稱被告298 -1地號土地）、及被告丁○○所有同小段
    第298-2 地號土地（以下簡稱被告298-2 地號土地）有通行
    權。於訴訟繫屬中，因發現如原告土地欲對外通行，亦必定
    會通行被告丁○○、戊○○、己○○所有之同小段第299 地
    號土地（以下簡稱被告299 地號土地），故追加己○○為被
    告，並追加被告299 地號土地為通行權之標的，核原告所為
    固屬訴之追加，然究其追加所據以請求法院判決之基礎事實
    係屬同一，所利用的訴訟及證據資料亦具有同一性，自不甚
    礙被告之防禦及訴訟之終結，參諸前揭法條之規定，其訴之
    追加應予准許。
貳、實體方面：
一、原告起訴主張：
(一)原告丙○○為原告土地之所有人，被告甲○○、戊○○為被
    告298-1 地號土地之所有人，被告丁○○為被告298-2 地號
    土地之所有人，被告丁○○、戊○○及己○○則為被告299
    地號土地之所有人，兩造為同宗之親戚。
(二)原告現居門牌號碼為桃園縣大溪鎮○○路820 巷112 弄29號
    （即大溪鎮○○段缺子小段114 號）建物，其建物基地坐落
    前述原告土地，由於周圍土地皆為田地，僅有田埂，無法通
    行車輛，故過去廿年間，原告皆經由被告298-1 、298-2 地
    號土地西緣、連接被告299 地號土地中間如附圖所示A 道路
    （即經如附圖所示A 道路斜線C 、B 、A 部分），通往公路
    與外界聯絡。然於98年初，被告無故將被告298-2 地號土地
    上之原告通行多年的通道以鐵門予以封閉，導致原告車輛無
    法進入。
(三)原告298 地號土地與公路並無適宜之聯絡，乃屬袋地，如附
    圖所示之A 道路為原告通行多年之道路，且路徑最短，所佔
    面積小，無建物阻擋，為對於周圍土地損害最少之處所。
(四)並聲明：確認原告對於被告所有坐落桃園縣大溪鎮○○段缺
    子小段299 、298 之1 、298 之2 地號土地如附圖所示A 道
    路（即斜線A 、B 、C 部分，面積321 平方公尺）有通行權
    存在。
二、被告答辯：
(一)原告父親莊傳後及被告丁○○之父親莊傳信為兄弟，莊傳信
    、莊傳後分家時，因早期農地礙於法令無法分割，故莊傳後
    分得土地三筆總面積較莊傳信分得四筆土地總面積多出約
    0.6 公頃（約1000坪），但兄弟約定各以名下土地一半互給
    對方耕種及使用，待日後法令變更再作切割平均分配。迨90
    年間土地法修正，農地可小面積分割，但原告之子乙○○等
    拒絕依照祖訓公平分割土地，認為土地登記在何人名下，所
    有權亦歸該人所有，並應各自管理使用自己名下土地，被告
    迫於無奈，乃歸還原告土地的耕作使用權，而原告也歸還被
    告名下土地之使用權。本件係因原告先違背祖訓不願公平分
    割，造成原告土地成為袋地，故袋地是因原告自己之任意行
    為所造成，依修正後民法第787 條之規定，被告自無忍受原
    告通行的義務。
(二)原告尚可經由訴外人所有之同小段第297 地號、288-2 地號
    土地與外界道路聯絡，非必通行被告所有之土地。
(三)被告已在被告299 地號土地南邊開闢進出便道（如附圖所示
    B 道路），作為目前被告進出之通路，該處為對被告所有權
    傷害最小之處，原告主張之如附圖所示A 道路將被告一塊完
    整的田地一分為二，對該地之使用耕種及完整性造成極大傷
    害，原告若要進出，應隨被告使用目前進出之如附圖所示B
    道路，被告並無意禁止原告通行，惟原告應選擇對被告傷害
    最小且隨被告進出邊緣地帶通行才是。
(四)並聲明：請求駁回原告之訴。
三、兩造不爭執之事實：
(一)原告丙○○為桃園縣大溪鎮○○段缺子小段第298 地號土地
    之所有人，被告甲○○、戊○○為同小段第298-1 地號土地
    之所有人，被告丁○○為同小段第298-2 地號土地之所有人
    ，被告丁○○、戊○○及己○○則為同小段第299 地號之所
    有人，兩造為同宗之親戚。（見本院卷一第8-21、185-187
    頁）
(二)原告土地為袋地，被告298-1 、298-2 、299 地號土地為原
    告土地之鄰地，原告土地有通行鄰地以達公路之必要。原告
    曾經由如附圖所示A 道路通往公路與外界聯絡多年。於98年
    初，被告在A 道路經過之298-2 地號土地設置鐵門（見本院
    卷二第48頁背面至第49頁、卷二第2 頁勘驗測量筆錄、卷一
    第146 頁）。
(三)原告土地上坐落有原告現居之門牌號碼為桃園縣大溪鎮○○
    路820 巷112 弄29號（即大溪鎮○○段缺子小段114 號）建
    物。被告298-1 、298-2 地號土地上亦坐落有被告所有之建
    物，被告另在被告299 地號土地南邊開闢如附圖所示B 道路
    ，作為目前被告進出之通路（見本院卷二第2 頁勘驗測量筆
    錄）。
四、本院判斷：
(一)按民法第787 條第l 項規定：「土地因與公路無適宜之聯絡
    ，致不能為通常使用時，除因土地所有人之任意行為所生者
    外，土地所有人得通行周圍地以至公路。此項規定之「周圍
    地」並非僅指以與不通公路土地直接相毗鄰者為限。如不通
    公路之土地，與公路之間，有二筆以上不同所有人之土地相
    鄰，為達通行公路之目的，自亦得通行該周圍地。於此情形
    ，土地所有人祇須對該法律關係存否不明確而有爭執之相鄰
    周圍地所有人提起確認通行權之訴為已足，不以供役地與需
    役地係緊密接連，或須對所有周遭土地所有人起訴，合先敘
    明。
(二)又按土地因與公路無適宜之聯絡，致不能為通常使用者，土
    地所有人雖得通行周圍地以至公路，惟應於通行必要之範圍
    內，擇其周圍地損害最少之處所及方法為之，民法第787 條
    第2 項規定甚明。所謂得通行之周圍地，並不以現為道路，
    或係最近之聯絡捷徑為限；且如有多數周圍地可供通行，應
    比較各土地所有人可能受有之損害，擇其損害最少之處所通
    行之。經查：
  1.原告主張欲通行之如附圖所示A 道路將被告299 地號土地從
    中分隔兩半，且亦將被告298-1 、298-2 地號切割成破裂地
    形，對被告將來土地利用之完整性妨害甚大，應認對被告所
    有權之影響甚鉅。
  2.如附圖所示B 道路係延被告299 、298-2 、298-1 地號土地
    之「邊緣」（道路寬度二米半）通行至原告土地，且該如附
    圖所示B 道路之D 段，係目前被告已自行開闢通行之通道，
    僅須再沿被告298-2 、298-1 地號土地邊緣（即被告建物前
    方）延伸開闢如附圖所示B 道路之E 、F 段（依現場勘驗該
    E 、F 段現況為空地，長滿雜草竹木，見本院卷二第2 頁勘
    驗測量筆錄）即可通行至原告土地，是依系爭土地目前利用
    現況、相關公路之位置、被告土地利用完整性之利害得失等
    綜合判斷，容許原告通行B 道路，自屬對周圍地侵害最小之
    處所及方法。
  3.原告土地上雖有原告建物，另被告298-1 、298-2 地土地上
    亦有被告建物，惟二造均稱二造建物正門方向均在如附圖B
    道路之E 、F 段方向（見本院卷二第48頁背面），亦即如採
    通行附圖所示A 道路係通行至原告建物後方、如採通行附圖
    所示B 道路係通行至原告建物正門前方，故採通行B 道路對
    原告而言，出入方便，並無不利。又如採通行附圖所示B 道
    路，其E 、F 段通行至原告土地之延伸線，係通行至原告建
    物前方之二樓突出陽台下方（即原告建物一樓正門前方），
    該處目前為空地乙節，為原告之子乙○○所自承（見本院卷
    二第48頁背面），是依上情，如採通行附圖所示B 道路，僅
    須就B 道路E 、F 段長滿雜草竹木之現況加以整地，即可令
    原告通行至原告土地其建物正門前方，堪認為對被告土地侵
    害最小且亦簡便可行之方式。
  4.原告雖請求通行如附圖所示A 道路，並稱：如附圖所示之A
    道路為原告通行多年之道路，且路徑最短，所佔面積小，無
    建物阻擋，為對於周圍土地損害最少之處所云云。惟決定通
    行權範圍須斟酌之「擇其周圍地損害最少之處所及方法」，
    應以相鄰地因受通行而生之損害為綜合評量基準，非單純以
    通行道路之面積、或依該面積計算單位價值為據，亦不以現
    為通行多年之道路，或係最近之聯絡捷徑為限，蓋現為通行
    多年之道路或最近捷徑，僅係對原告較為便利之方式，非必
    為對被告土地損害最少之方法，故原告之主張自不足採。
  5.被告雖辯稱：原告尚可經由他人所有之同小段第297 地號、
    288-2 地號土地與外界道路聯絡云云。惟經命被告於本院卷
    二第8 頁之測量成果圖上以黃色螢光筆繪出其主張原告可另
    通行路線所連接之公路，依被告所繪，如原告經由他人所有
    之同小段第297 地號、288-2 地號連接被告所繪之螢光色部
    分私設道路，繞道更遠，且對該週圍土地所有權人損害亦大
    、牽涉之鄰地所有權人更多，始能對外通聯至公路，故原告
    雖有多數周圍地可供通行，惟經比較各土地所有人可能受有
    之損害，採如附圖所示B 道路供原告通行乃屬損害最少之處
    所及路徑。
  6.綜上，本件依社會通常之觀念，衡諸原告土地周圍地之地理
    住置、相關公路位置、被告土地利用現況、被告土地利用完
    整性之利害得失等情，應認如讓原告通行附圖所示B 道路，
    係屬對周圍地侵害最小之處所及方法。
(三)被告雖復辯稱：原告土地成為袋地係因原告拒絕依照祖訓公
    平分割土地，故袋地是因原告自己任意行為造成，依修正後
    民法第787 條第1 項之規定，被告無忍受原告通行之義務云
    云。惟查修正後民法第787 條第1 項規定：「土地因與公路
    無適宜之聯絡，致不能為通常使用時，『除因土地所有人之
    任意行為所生』者外，土地所有人得通行周圍地以至公路。
    」，揆其修法立旨為：「按鄰地通行權係為調和相鄰地關係
    所定，此項通行權乃就土地與公路無適宜之聯絡者而設。若
    該土地本與公路有適宜之聯絡，可為通常使用，竟因土地所
    有人之任意行為而阻斷，則其土地與公路無適宜之聯絡，致
    不能為通常使用者，應由土地所有人自己承受，自不能適用
    第1 項有關必要通行權之規定，爰仿德國民法第918 條第1
    項，增訂第1 項除外規定。至於所謂任意行為（德文willku
    rliche Hand- lung） ，係指於土地通常使用情形下，因土
    地所有人自行排除或阻斷土地對公路之適宜聯絡而言，例如
    自行拆除橋樑或建築圍牆致使土地不能對外為適宜聯絡即是
    。惟土地之通常使用，係因法律之變更或其他客觀情事變更
    ，致土地所有人須改變其通行者，則不屬之」。準此，如為
    土地之通常使用，並非土地所有權人改變現狀致使成為袋地
    ，應無上開除外規定之適用。本件被告所稱之祖傳土地，既
    於分家時早已分別登記在原告父親莊傳後及被告丁○○父親
    莊傳信名下，則298 地號係屬袋地之情形早已形成。縱如被
    告所言，原告因現實利益考量，不願再次重新分配全部祖傳
    土地屬實，惟如縱使重新分配，是否即不會使原告298 地號
    成為袋地？亦值堪疑。本件原告土地本即為袋地，原告既未
    改變其土地向來之使用現狀，是尚難遽認原告拒絕就祖傳土
    地全部重新分配而主張各自管理使用自己名下土地之行為，
    即係造成本件袋地之任意行為，故被告辯稱其無忍受原告通
    行之義務云云，尚屬無據。
五、綜上，原告土地為袋地，與公路無適宜聯絡，從而，原告依
    民法第787 條第1 項前段之規定請求確認通行權存在，為有
    理由，被告應容忍原告在其上開土地上通行，惟如附圖所示
    之B 道路為對被告損害最少之處所，爰確認原告就如附圖所
    示B 道路部分有通行權，原告聲明請求通行如附圖所示A 道
    路之部分應予駁回。
六、本件事實已臻明確，兩造其餘之攻擊或防禦方法，及未經援
    用之證據，經本院斟酌後，認為與判決基礎之事實並無影響
    ，均不足以影響本裁判之結果，自無庸一一詳予論駁之必要
    ，併此敘明。
七、訴訟費用負擔之依據：民事訴訟法第79條。
中    華    民    國    98    年    8     月    31    日
                      民事第三庭    法  官  林曉芳
以上正本係照原本作成。
如對本判決上訴，須於判決送達後20日內向本院提出上訴狀。
中    華    民    國    98    年    9     月    1     日
                                    書記官  邱飛鳴


司法院資訊處製作；財團法人民間司法改革基金會備份。
